【裁判字號】    98,事聲更,7
【裁判日期】    990112
【裁判案由】    聲明異議
【裁判全文】
臺灣桃園地方法院民事裁定             98年度事聲更字第7號
聲明異議人
即  第三人  丁○○
代  理  人  丙○○
上列聲明異議人因對相對人即債權人渣打國際商業銀行股份有限
公司與債務人乙○○間本院97年度司執字第35270 號清償債務強
制執行事件聲明異議，聲明異議人對於本院司法事務官於民國98
年5 月6 日所為裁定提出異議，經臺灣高等法院發回更審，本院
裁定如下：
    主  文
異議駁回。
發回前之抗告費用由異議人負擔。
    理  由
一、按當事人對於司法事務官處理事件所為之終局處分，得於處
    分送達後10日之不變期間內，以書狀向司法事務官提出異議
    。司法事務官認前項異議有理由時，應另為適當之處分；認
    異議為無理由者，應送請法院裁定之。法院認第1 項之異議
    為有理由時，應為適當之裁定；認異議為無理由者，應以裁
    定駁回之。前項裁定，應敘明理由，並送達於當事人，民事
    訴訟法第240 條之4 第1 項前段、第2 項、第3 項、第4 項
    分別定有明文。次按，債務人應交出之不動產，現為債務人
    占有或於查封後為第3 人占有者，執行法院應解除其占有，
    點交於買受人或承受人，強制執行法第99條第1 項前段定有
    明文。準此，債務人之不動產，於查封時雖為獨立之第3 人
    所占有，嗣其他之人依法拍定買受後，聲請點交時，如該不
    動產僅為執行債務人及其一般繼承人所占有，或執行債務人
    之受僱人、學徒與其他類此關係之占有輔助人所占有，或查
    封後其他第3 人占有不動產，執行法院俱應解除其占有，點
    交於買受人。
二、本件聲明異議意旨略以：本件執行標的物即坐落桃園縣中壢
    市○○○段舊社小段39-104地號土地及其上建物（門牌號碼
    為桃園縣中壢市○○街21號，以下合稱系爭不動產）。第3
    人即系爭不動產之前所有人甲○○因積欠異議人新台幣（下
    同）100 萬元，約定以年息12% 計算利息，並於民國94年9
    月間與伊口頭約定就系爭不動產成立租賃契約，並以借款利
    息抵繳租金至清償本金日，是系爭不動產現由伊占有，並由
    伊之家人及友人戊○○使用中。又系爭不動產設定本件抵押
    權時，債務人即乙○○並未交付房屋價金尾款，系爭不動產
    迄未點交予債務人，且伊之占有非在系爭不動產查封後，惟
    拍賣公告卻記載由債務人之友人戊○○輔助債務人占有中，
    拍定後點交等情，顯有錯誤，應予更正而聲明異議。原裁定
    逕以上開情事，駁回其聲明，爰請求廢棄原裁定等語。
三、經查：
  (一)債務人乙○○於95年12月11日設定本金最高限額635 萬元與
    債權人渣打國際商業銀行股份有限公司（下稱渣打銀行），
    而借得528 萬元之貸款。嗣渣打銀行聲請本院對乙○○核發
    97年度促字第11688 號支付命令，命乙○○清償上述528 萬
    元之貸款及約定之利息、違約金，於97年5 月1 日確定後，
    並聲請本件強制執行，經桃園縣中壢地政事務所於97年6 月
    6 日受囑託辦妥查封登記，本院執行處書記官則於97年7 月
    2 日至系爭不動產為查封標示等情，業經本院依職權調閱本
    件執行卷宗無訛，首堪認定。
  (二)次查，本件於97年7 月2 日執行查封債務人所有之系爭不動
    產時，債務人並不在場，雖據債權人代理人稱：查封標的無
    增建、租予第3 人，租約部分另具狀陳報等語（見本件執行
    卷第36頁），惟經本院執行處先後於97年7 月2 日、同年9
    月8 日函命渣打銀行陳報系爭不動產之現使用情形及有無增
    建情事，均未據渣打銀行遵期向本院為何陳報，遲至97年11
    月7 日始陳報稱：經查為第3 人使用，權源未明等語（見本
    件執行卷第121 頁），則債權人代理人上開於查封時所陳：
    查封標的租予第3 人云云是否屬實、是否業經查證？即非無
    疑，實難採為認定系爭不動產使用現況之依據。本院乃復函
    請系爭不動產所在之轄區警察局派員前往查訪，經桃園縣政
    府警察局中壢分局以97年10月1 日中警分刑字第0977006154
    號函覆稱：囑查之住址現由債務人之友人戊○○居住中，占
    有權源為代債務人管理等語，有該函文在卷可稽（見本件執
    行卷第99頁）。而依該函所檢附之查封標的建物使用現況調
    查表所示，占有使用人為戊○○，並據其簽名、用印於其上
    。又於債務人姓名欄則已據警以電腦打字繕寫為「乙○○」
    ，關於占有使用之法源欄原即有「租賃」、「使用借貸」、
    「無權占有」、「代債務人管理」、「其他」等5 項欄位可
    供勾選，而戊○○係勾選代債務人管理之欄位，並填載期間
    自96年5 月起，未定期間，且係無償使用等語，則依上開欄
    位之表示及戊○○之填載，戊○○向警表示渠係代乙○○管
    理系爭不動產乙情，應屬明確而無誤「租賃」為「代債務人
    管理」表示之餘地，應堪認定。且查，系爭不動產，原為甲○○於94年7 月21日以拍賣為原因而與第3 人游月娥共同登
    記為所有權人，嗣於同年8 月1 日以買賣為原因取得游月娥
    部分之所有權，再陸續以買賣為登記原因移轉登記與詹長華
    （94年11月18日）、游滄海（95年9 月19日）、乙○○等人
    ，乙○○取得系爭不動產所有權之時間為95年12月11日，此
    有本院依職權向桃園縣中壢地政事務所調取之系爭不動產登
    記異動索引乙份在卷可稽（見本院事聲更卷第32-40 頁）。
    則以戊○○上述自96年5 月起代乙○○管理系爭不動產之日
    期晚於乙○○取得系爭不動產所有權之日期，衡與事理尚無
    不合，堪認戊○○上開表示屬實。且參諸本件債務人乙○○
    於提供系爭不動產供擔保時，亦曾出具切結書表示系爭不動
    產於設定本件抵押權時，並無任何租賃關存在等語（見本件
    執行卷第190 頁），則依不動產所有權人對於其不動產之使
    用占有情形應最為明瞭之常情以觀，復對照戊○○於警詢時
    所為上開之表示，足見系爭不動產於設定抵押權時，其上並
    無異議人所稱之租賃關係存在，而係僅有戊○○基於為乙○○管理之原因，而占有系爭不動產。
  (三)至於異議人雖主張以：因系爭不動產之前所有權人甲○○向
    伊借用100 萬元，約定以月息1%計算利息，並於94年9 月份
    口頭約定以上開利息抵付租金之方式而租用系爭不動產，而
    交付系爭不動產予家人及戊○○使用，並非戊○○代債務人
    占有管理等語，並提出本票、電話費等收據影本數紙為證。
    惟查：
  1.卷附本票之發票日為94年9 月26日，發票人甲○○、共同發
    票人為游雅晴，票面金額為100 萬元，約定利息為年息12%
    乙情，有該本票附於本件發回更審前之聲明異議卷第4 頁可
    稽，然迭經本院執行處司法事務官及本院受理本件聲明異議
    事件後，通知異議人、甲○○、乙○○、戊○○到院說明上
    情，均未遵期到庭，則上情是否屬實，已非無疑，本院自難
    僅憑該紙本票予以認定。況且，甲○○係於94年7 月21日以
    拍賣為原因而與游月娥共同登記為所有權人，旋於同年8 月
    1 日以買賣為原因取得游月娥部分之所有權，緊接於94年11
    月18日以買賣為原因移轉登記予詹長華等情，已如前述，則
    甲○○是否有於94年9 月間向異議人借款100 萬元之必要及
    情事，實屬有疑。再者，異議人雖經本院通知而不到庭接受
    調查，惟伊之代理人即姊丙○○到庭陳稱：甲○○買房子是
    向異議人借錢，異議人是以現金借的，來源是標會所得等語
    （見本院事聲更卷第46頁），惟對照上述甲○○取得系爭不
    動產所有權之經過以觀，如其資金確有不足，何以再以買賣
    而取得游月娥所有部分？又異議人所借100 萬元金額非微，
    且係標會所得，而甲○○以系爭不動產設定最高限額抵押權
    予債權人渣打銀行以為貸款，然異議人借款予甲○○卻全無
    擔保，僅以1 紙本票為據，復未約定清償期，再以租用系爭
    不動產以令甲○○抵付利息，而該系爭不動產又非異議人所
    需租用，此由異議人自陳：系爭不動產供家人及朋友戊○○
    使用云云可知，是上開借款、取息之方式，顯與常情有違，
    實難遽信。且查，異議人於本院另件聲明異議事件中（96年
    度執字第8251號、臺灣高等法院97年度抗字第718 號）主張
    伊向該件債務人即第3 人何建煌租用門牌號碼為桃園縣平鎮
    市○○路301 巷18號8 樓之6 房屋，租期自95年8 月17日起
    至102 年8 月16日等語（見本院事聲更卷第21、22頁），此
    為本院職務上所已知；則異議人自95年8 月起，支出租金向
    何建煌租用房屋以供己用，顯見有居住使用之需，如若異議
    人確已自94年9 月起向甲○○以上揭借款利息租用系爭不動
    產，何以未將系爭不動產收回自用，反而仍出借予家人及朋
    友戊○○，導致自己另需支出租金，此情顯與常理未合，則
    異議人所稱租賃系爭不動產云云，要難為採。
  2.另關於異議人所提出之謝家倩、謝小筠、游雅晴、葉愛珠等
    人之通知、電信帳單等，以證明伊確實將系爭不動產於租用
    後交由家人使用乙節，查系爭不動產之居住人，依異議人之
    代理人丙○○到庭所陳為謝家倩、謝小筠、戊○○3 人及戊○○之家人等語（見本院事聲更卷第46頁），可知游雅晴、
    葉愛珠均未居住於該址，已可認定。準此，上述通知、電信
    帳單以系爭不動產址為寄送地址，尚難遽認係上述之人有於
    系爭不動產居住事實之依據。再查，謝家倩原係設籍於桃園
    縣中壢市○○路301 巷18號6 樓之5 ，於98年8 月13日遷入
    桃園縣中壢市○○路559 號10樓之9 而為戶長，其子3 人亦
    均設籍於該址；而謝小筠雖曾設籍於系爭不動產址，惟早於
    95年11月29日即已遷出，現設籍於桃園縣中壢市○○路96巷
    31號，此有本院依職權所查詢之全戶戶籍資料查詢結果在卷
    可考，則依上開戶籍遷移之經過，應認系爭不動產非為該2
    人之住所。又謝家倩於本院另件聲明異議事件中（97年度司
    執字第28440 號、99年度執事聲字第2 號）主張渠自95年8
    月起即經前所有權人乙○○同意無償使用而居住占有門牌號
    碼為桃園縣平鎮市○○街和平巷28號5 樓之房屋云云（見該
    件執行事件第199 、248 頁及本院卷附之97年度司執字第28
    440 號民事裁定正本），此為本院職務上所知悉之事實，則
    渠所述已與異議人於本件之主張相違。又謝家倩育有3 子，
    已如前述，長男為89年次，三男為95年次，應無不與母同住
    之理，則異議人代理人丙○○上開所述居住於系爭不動產之
    人竟不包含謝家倩之3 子，實與情理相違，而難信採。基此
    ，本院實難僅憑上述通知、帳單之寄送址，即認異議人主張
    謝家倩、謝小筠居住於系爭不動產云云屬實。末參諸戊○○
    於警詢系爭不動產使用現況時，對於謝家倩等人亦居住於該
    處之情未為任何陳述，已如前述，本院實難認定除戊○○外
    ，於本件查封時另有他人居住、占有系爭不動產之事實存在
    。
  3.復查，謝家倩、謝小筠為異議人代理人丙○○之女，葉愛珠
    為丙○○之母，丙○○則為異議人之姊，債務人乙○○與異
    議人為堂兄弟關係，此據異議人代理人丙○○於本院陳稱明
    確（見本院事聲更卷第45、46頁），是依上開人等間之親誼
    關係，謝家倩、謝小筠縱然有居住於系爭不動產之事實，亦
    未必係基於異議人承租系爭不動產之故。況參諸異議人代理
    人丙○○所陳：謝家倩、謝小筠有時也住在桃園縣中壢市○○路96巷31號，即其弟葉阿增所租之房子等語（見本院事聲
    更卷第46頁），則謝家倩、謝小均2 人似有不時變換住居所
    之情事，則其縱曾居住於系爭不動產，亦應認係屬寄居之性
    質，而非屬占有系爭不動產之事實，附此敘明。
  (四)綜上所述，異議人不能證明伊與甲○○就系爭不動產存有如
    伊所述之租賃關係，故本件執行法院依所調查之標的物現狀
    ，認定系爭不動產之現實占有人係債務人之占有輔助人，並
    訂拍賣條件為拍定後點交，按諸上揭說明，於法並無不合。
    故異議人所為異議，為無理由，應予駁回。
四、據上論結，本件異議為無理由，依強制執行法第30條之1 、
    民事訴訟法第240 條之4 第3 項後段、第95條、第78條，裁
    定如主文。
中    華    民    國    99    年    1     月    12    日
                  民事第一庭    法  官  范明達
上列正本證明與原本無異。
如不服本裁定應於送達後10日內向本院提出抗告狀。
中    華    民    國    99    年    1     月    13    日
                                書記官  張豐松

司法院資訊處製作；財團法人民間司法改革基金會備份。
